【裁判字號】    90,易,1295
【裁判日期】    901012
【裁判案由】    
【裁判全文】
臺灣臺北地方法院刑事判決                          九十年度易字第一二九五號
    公  訴  人  臺灣臺北地方法院檢察署檢察官
    被      告  甲○○
                丙○○
右列被告因重利案件，經檢察官聲請以簡易判決處刑（八十九年度偵字第一三五二、
三四０四號），本院以九十年度簡字第二三四０號案件審理後認不宜以簡易判決處刑
而改依通常程序審理，判決如左：
    主      文
甲○○共同以乘他人急迫，貸以金錢，而取得與原本顯不相當之重利為常業，處有期
徒刑參月；如易科罰金，以參佰元折算壹日。緩刑參年。扣案如附表一編號四號所示
之物沒收。
丙○○共同以乘他人急迫，貸以金錢，而取得與原本顯不相當之重利為常業，處有期
徒刑伍月，如易科罰金，以參佰元折算壹日。緩刑參年。扣案如附表一編號四號所示
之物及如附表二編號四、九號所示之物均沒收。
    事      實
一、曾玉獻（業經本院於民國八十九年十月三十日以八十八年度訴字第二六０號判處
    有期徒刑一年確定）自八十八年四月間某日及同年八月初某日起，分別以每月新
    台幣（下同）三萬餘元及二萬餘元之代價，僱用丙○○及甲○○在其所管理位於
    台北市○○○路○段二十八號之穗豐國際企業有限公司（下稱穗豐公司，名義負
    責人為周建國，起訴書誤為乙○○；而該址同時設有花之最花藝有限公司，名義
    負責人為乙○○，乙○○因未到庭，另行審結）擔任店員，渠等共同基於乘人急
    迫之際貸以金錢而取得與原本顯不相當重利為常業之犯意，由曾玉獻在中國時報
    、自由時報等分類廣告欄上刊登（０二）00000000號電話號碼（該電話
    號碼於客戶撥通後即轉接至0000000000號行動電話）供急欲借貸之何
    一材、洪麗美、林國璋及范筑甯等不特定客戶聯絡，聯絡後前開不特定客戶即至
    雙方所約定之穗豐公司處，由曾玉獻、丙○○或甲○○依各該客戶信用卡之使用
    信用狀況，利用該公司所申請使用之美商美銀賓旭信用卡股份有限公司（該銀行
    已由荷商荷蘭銀行股份有限公司合併）、華南商業銀行股份有限公司之信用卡刷
    卡機從事信用卡刷卡「假消費預扣利息真借款」，每刷卡一萬元即預扣利息一千
    元，再由曾玉獻以簽帳單向上開特約銀行申領扣除手續費百分之三後之款項，上
    開特約銀行於三日內即將款項撥至穗豐公司之帳戶，以此方式乘借款人需款急迫
    之際貸以金錢，而向上開借款人收取年息約計九百三十三分之與原本顯不相當之
    重利（公訴人誤為月息十分），並恃以為生，以之為常業。嗣於八十八年十月八
    日十五時三十分許，在上址查獲甲○○，並扣得如附表一所示之物，甲○○為警
    查獲後即行離職。又於八十九年二月一日十六時三十分許（公訴人誤為二十時許
    ），經警持檢察官簽發之搜索票至上址搜索時查獲曾玉獻及丙○○，並扣得如附
    表二所示之物。
二、案經台北市政府警察局移請及台北縣警察局永和分局報請台灣台北地方法院檢察
    署檢察官偵查聲請簡易判決處刑，本院審理後認不宜以簡易判決處刑而改依通常
    程序審理。
    理      由
一、訊據被告甲○○、丙○○對於右揭時、地受僱於曾玉獻，並以「假消費預扣利息
    真借款」之方式借貸給不特定之客戶以取得與原本顯不相當之重利之事實坦認不
    諱，然均矢口否認有以右揭重利行為為常業，被告甲○○、丙○○均辯稱其等係
    領固定薪水，並非靠利息為生云云。
二、經查：
    （一）刑法上所謂常業犯，指反覆以同種類行為為目的之社會活動之職業性犯罪
          而言，至於犯罪所得之多寡，是否恃此犯罪為唯一之謀生職業，則非所問
          ，縱令兼有其他職業，仍無礙於該常業犯罪之成立，此有最高法院八十五
          年台上字第五一０號判例可資參照；且一般重利罪，固須乘他人急迫對特
          定人貸與原本取得顯不相當之利息始能成立，但明知社會上有因急迫舉債
          濟急或有輕率無經驗而舉債情形者，預先訂定苛刻之條件，一俟有人向之
          借款，即得博取重利，並以之為常業，雖非對特定之人乘其急迫而為之，
          仍應成立刑法第三百四十五條之常業重利罪，此亦有最高法院八十二年度
          台上字第五六０九號判決可資參照。
    （二）右揭事實，業據證人曾玉獻、何一材、洪麗美、林國璋、高大永、范筑甯
          及林憲義等人證述明確，並有經濟部公司執照、荷商荷蘭銀行股份有限公
          司松山分行及華南商業銀行股份有限公司對帳單、報紙廣告等件在卷可稽
          ，復有如附表一、二所示之物扣案可資佐證。被告二人雖均辯稱並非以貸
          放重利為常業云云，惟查，被告甲○○於本院審理中業已坦認至穗豐公司
          之顧客以刷卡調現之人居多，且穗豐公司之工作係其當時唯一之工作等語
          ，被告丙○○於本院審理中復供認至穗豐公司之客人以刷卡調現之人居多
          ，渠於星期一到星期五的下午，固定去幫曾玉獻顧店，其當時之主要收入
          係曾玉獻僱用渠看店之薪水三萬元等情（均見本院九十年九月四日訊問筆
          錄），揆諸前揭說明，顯已足認被告二人確係據之為業而具備賴以維生之
          犯意甚明，被告二人前揭所辯自無足卸其等常業重利之罪責。是本件事證
          明確，被告二人犯行均堪認定，應予依法論科。
三、核被告甲○○、丙○○二人所為，均係犯刑法第三百四十五條之常業重利罪。被
    告甲○○、丙○○二人與曾玉獻間，有犯意聯絡及行為分擔，均為共同正犯。公
    訴人雖認被告二人所為係觸犯刑法第三百四十四條之重利罪云云，然本院認定被
    告二人係以貸放重利之款項為業，業如前述，則渠等所為顯係觸犯刑法第三百四
    十五條之常業重利罪，爰依法變更起訴法條，附此敘明。爰審酌被告二人之素行
    、犯罪動機、目的、手段、所為對正常之信用卡交易秩序不無影響，對金融秩序
    生有危害，在穗豐公司任職之時間長短暨犯罪後之態度等一切情狀，並參酌被告
    二人犯罪後，刑法第四十一條業於九十年一月四日修正，同年月十日公布施行，
    並於同年月十二日生效，該條第一項修正為：「犯最重本刑為五年以下有期徒刑
    以下之刑之罪，而受六個月以下有期徒刑或拘役之宣告，因身體、教育、職業、
    家庭之關係或其他正當事由，執行顯有困難者，得以一元以上三元以下折算一日
    ，易科罰金。」，是被告二人犯罪後法律已有變更，依刑法第二條第一項前段之
    規定，應適用修正後之規定一情，各量處如主文所示之刑，併均諭知易科罰金之
    折算標準，以示懲儆。又被告甲○○、丙○○二人均未曾受有期徒刑以上刑之宣
    告，有台灣高等法院檢察署刑案紀錄簡覆表二紙在卷可按，此次因一時失慮，致
    罹刑典，信經此罪刑之宣告後，應知惕勵，信無再犯之虞，本院因認以暫不執行
    為適當，爰並均宣告緩刑三年，用啟自新。
四、至扣案如附表一編號四號所示之物及如附表二編號四號所示之物，為供犯罪所用
    之物；如附表二編號九號所示之物，為預備供犯罪所用之物，復均為共犯曾玉獻
    所有，業據曾玉獻及被告二人供陳在卷，爰依刑法第三十八條第一項第二款宣告
    沒收之。至於扣案如附表一編號一至三號所示之物及如附表二編號一、二號所示
    之物，因依特約商店（即穗豐公司）與各該銀行之契約約定，於契約關係結束後
    仍須返還於各該銀行，顯非共犯曾玉獻或被告二人所有，雖為供犯罪所用之物，
    依法仍不得為沒收之宣告。扣案如附表二編號三號、編號五至七號、編號十號所
    示之物，雖為共犯曾玉獻所有，然非供犯罪所用之物或犯罪所得之物，依法均不
    得宣告沒收。而如附表二編號八號所示之物，既非共犯曾玉獻或被告二人所有，
    亦不得宣告沒收，附此敘明。
據上論斷，應依刑事訴訟法第四百五十二條、第二百九十九條第一項前段、第三百條
，刑法第二條第一項前段、第二十八條、第三百四十五條、第四十一條第一項前段、
第七十四條第一款、第三十八條第一項第二款，罰金罰鍰提高標準條例第一條前段、
第二條，判決如主文。
本案經檢察官絲漢德到庭執行職務。
中      華      民      國      九十      年    十    月        十二    日
                                      臺灣臺北地方法院刑事第四庭
                                          法  官  黃  紹  紘
右正本證明與原本無異。
如不服本判決，應於判決送達後十日內，向本院提出上訴狀。
                                          書記官  劉  新  怡
中      華      民      國      九十      年    十    月        十二    日
附錄本案論罪科刑法條全文：
刑法第三百四十四條
乘他人急迫、輕率或無經驗貸以金錢或其他物品，而取得與原本顯不相當之重利者，
處一年以下有期徒刑、拘役或科或併科一千元以下罰金。
刑法第三百四十五條：
以犯前條之罪為常業者，處五年以下有期徒刑，得併科三千元以下罰金。


司法院資訊處製作；財團法人民間司法改革基金會備份。
